最高法院刑事判決　　　　　　　　　　　　　　　九十三年度台上字第六三一七號
　　上　訴　人　甲○○○
　　自訴代理人　黃 德 賢律師
　　被　　　告　丙 ○ ○
　　　　　　　　乙 ○ ○
　　　　　　　　　　　　　樓之.
　　共　　　同
　　選任辯護人　王 棟 樑律師
右上訴人因自訴被告等偽造文書等罪案件，不服臺灣高等法院中華民國九十三年九月
三十日第二審更審判決（九十一年度上更(一)字第七八九號，自訴案號：臺灣士林地方
法院八十七年度自字第一四七號），提起上訴，本院判決如左：
    主  文
上訴駁回。
    理  由
一、丙○○、乙○○被訴偽造私文書及其行使罪部分：
按刑事訴訟法第三百七十七條規定，上訴於第三審法院，非以判決違背法令為理由，
不得為之。是提起第三審上訴，應以原判決違背法令為理由，係屬法定要件。如果上
訴理由狀並未依據卷內訴訟資料，具體指摘原判決不適用何種法則或如何適用不當，
或所指摘原判決違法情事，顯與法律規定得為第三審上訴理由之違法情形，不相適合
時，均應認其上訴為違背法律上之程式，予以駁回。本件原判決維持第一審法院諭知
被告丙○○、乙○○均無罪之判決，駁回上訴人即自訴人甲○○○在第二審之上訴。
上訴人之上訴意旨略稱：（一）上訴人在原審一再主張洪茂松於民國八十二年十一月
一日之病情已非常嚴重，並在同年十一月三日起陷入昏迷狀態。依洪茂松當時病情，
顯然不可能於八十二年十一月至八十二年十二月四日間與被告等討論並簽字授權丙○
○、乙○○處分其財產。足見洪茂松名義之八十二年十一月一日授權書上授權人洪茂
松之簽名係偽造，而內政部警政署刑事警察局八十八年八月二日刑鑑字第七四三一五
號鑑定報告，復認定：送鑑兩封日文書信（按係洪茂松書寫）上之「洪茂松」字跡相
符；其上之洪茂松字跡與授權書上之洪茂松字跡不相符；上訴人為求慎重，再聲請原
審將系爭授權書、洪茂松簽名之證明書、二封日文信函、遺囑等再送請憲兵司令部鑑
定，原審亦於九十三年七月二十三日送請憲兵司令部鑑定，惟竟未待鑑定結果，即行
判決，顯有證據調查未盡之違法。（二）被告等明知其父洪茂松已於八十二年十二月
四日死亡，洪茂松對渠等之授權委任已告消滅，竟仍使用洪茂松印章，偽造提款條領
款，該部分行為是否該當於行使偽造私文書、盜用印章、侵占等罪，自有調取各該提
款條查證明白之必要，鈞院前次發回理由內對此點亦詳予指明，原審仍未詳查，徒以
：「丙○○非熟習法律之人，實不能苛責應知悉其與洪茂松之委任關係於洪茂松死亡
時即行消滅、丙○○於洪茂松死亡當日之上午，猶將出售高爾夫球證所得存入洪茂松
之銀行帳戶內、於洪茂松死亡後之八十二年十二月七日，仍將出售林口高爾夫球證所
得存入洪茂松之市銀帳戶，以及丙○○曾代自訴人繳交八十二年度個人綜合所得稅及
滯納違章罰鍰，該金額已逾其八十四年三月二十二日提領之六萬二千元」，說明丙○
○無侵占及偽造文書之故意，自有理由不備及依法應於審判期日調查之證據未予調查
之違誤。（三）原判決不採納內政部警政署刑事警察局八十八年八月二日刑鑑字第七
四三一五號鑑定報告之認定（即送鑑兩封日文書信上之「洪茂松」字跡相符；其上之
洪茂松字跡與授權書上之洪茂松字跡不相符），而採用法務部調查局八十八年一月七
日（８８）陸（二）字第八七０九五０七一號鑑定，作為判決之基礎，並認定法務部
調查局之鑑定較為詳細、週延，但上開法務部調查局鑑驗報告，祇記載：「甲類（即
系爭授權書）之簽名筆跡與乙類（即系爭日文書信）筆跡、丙類（即研究報告、取款
憑條及筆記本）簽名筆跡，部分筆畫特徵相似；惟甲類簽名因書寫較為緩慢，筆畫滯
澀不自然，故難以確認其異同」，嗣又以八十八年一月二十九日（８８）陸（二）字
第八八００二四二二號函說明：「影響筆跡變化之因素頗多（如書寫時間、書寫工具
、心理、生理變化等），重病人所書簽名筆跡與其健康時所書簽名筆跡相比，通常確
有筆速緩慢、遲滯、筆壓微弱等異常情形，而其異常程度復受病患者意志力、病情等
因素影響，而有大小不同之變化，異常程度較小，其字跡尚能充分顯現病患者正常之
『個性』或『慣性』特徵者，尚能鑑定其異同；至異常程度較大，其字跡無法充分顯
現病患正常筆畫特徵者，則難以確認其異同」，顯見法務部調查局亦認定洪茂松屬重
症病人，筆跡異常程度較大，故難以確認授權書上之筆跡是否與其他筆跡相同，原判
決誤解上述鑑定報告真意，片面採納證人羅正展、黃天祥、劉言彬之證言，逕認不能
排除洪茂松於八十二年十一月一日有授權之可能，有判決理由矛盾之違法。（四）上
訴審曾將洪茂松在國立臺灣大學醫學院附設醫院（下稱臺大醫院）之病歷紀錄影本，
送請行政院退除役官兵輔導委員會臺北榮民總醫院（下稱臺北榮總），請其依該病歷
研判洪茂松於八十二年十一月一日是否仍能為授權之意思表示及能否拉動小提琴﹖經
臺北榮總函覆稱：「根據臺大醫院病歷記載，病患洪茂松係末期胃癌合併肝轉移患者
；自八十二年三月三十一日至同年十二月四日死亡為止，共住院三次。隨時間過去，
病況逐漸走下坡，最後一次因腹痛在九月四日住院，根據十月十八日用藥及病歷記錄
，發現病患有第一期肝昏迷而使用Lactulose ，根據十一月一日護理記錄，早上六時
病患意識清楚，下午三時嗜睡、短暫意識清楚，可能是由於早期肝昏迷或嗎啡作用。
病患在十一月一日前後一直有間歇性血便或黑便，體能相當虛弱，因此在十一月一日
病患意識未完全清楚、體能虛弱，是否能夠充分授權及拉動小提琴，令人存疑」，而
上開內政部警政署刑事警察局八十八年八月二日刑鑑字第七四三一五號鑑定報告復認
定：「即送鑑兩封日文書信上之『洪茂松』字跡相符；其上之洪茂松字跡與授權書上
之洪茂松字跡不相符」，則系爭授權書上洪茂松之簽名確係偽造，應無疑義。（五）
證人羅正展係洪茂松之連襟，又係該紙授權書之草擬人，於洪茂松死亡當日上午，又
受讓洪茂松所有之臺北高爾夫球場球證，復急於將購買球證款項匯入洪茂松郵局帳戶
內，其證言不足採信；另證人黃天祥、劉言彬並未目睹洪茂松在系爭授權書上簽名，
原判決徒以其二人之證言，推翻上開內政部警政署刑事警察局鑑定報告及臺北榮總之
專業說明，有違經驗法則，而有適用法則不當之違法云云。
惟查原判決依憑證人羅正展證稱：「我曾於八十二年十一月一日上午為洪茂松代擬（
筆）一份授權書，委託丙○○代為處理洪茂松名下財產等事宜，我並親眼目睹洪茂松
於該授權書上簽名、蓋章，當時洪茂松精神不錯，且明瞭該授權書內容之意義」、證
人上海商銀南京東路分行經理陳善忠證稱：「我負責承辦系爭房地之抵押貸款事宜，
約於八十二年十一月中旬，丙○○一人攜帶授權書、印鑑證明前來辦理，丙○○為長
子，證件齊全，我有向洪茂松求證確有設定抵押之意願，因洪茂松年紀較大，程序上
為求慎重，有向洪茂松本人求證，我到臺大醫院病房看洪茂松，約是中午時分，他在
休息，丙○○叫醒洪茂松，並告訴洪茂松說我就是銀行辦理貸款之承辦人，洪茂松起
來和我打招呼，因為不是人保所以未打擾他，所以打完招呼後就告辭，且手續均符合
，完成貸款手續，並實際貸得二千萬元」、證人洪茂松在臺大醫院住院期間之主治醫
師黃天祥證稱：「我看診時，洪茂松已是癌症末期，比較嗜睡，但可以叫醒他，並可
應對，意識清楚，洪茂松於八十二年十一月一日大部分時間均躺在床上，比較嗜睡，
但仍可應對，且可自行陳述何處不舒服；我曾看到洪茂松將小提琴放在病床旁邊，洪
茂松說有時會拉小提琴，但未聽他拉過，因他是校友，我印象較深刻；巡房時有看過
自訴人一次，一次是洪茂松女兒，一次是被告丙○○，但不是每次家人均在場，自訴
人亦未於我每次尋房時均在場；肝昏迷有好幾級，且可治療，盡量降低阿牟尼亞之後
，可從昏迷到清醒，洪茂松情況時好時壞，壞的時候均因胃出血，會有嗜睡情形，縱
使如此，巡房時仍可叫醒他」、證人洪茂松在臺大醫院住院期間之住院醫師劉言彬證
稱：「洪茂松約自八十二年十二月初開始進入昏迷狀態，依八十二年十一月一日之病
歷看來，洪茂松屬於第一級肝腦病變，對於人、事、時、地、物感受還可以，因病人
伴隨腸胃道出血，肝腦病變情形會加重，但經治療後會再恢復；依當日之護理記錄記
載，上午六時洪茂松意識清楚，九時未記錄意識情況，九時三十分有因腹部不適及血
便而給予嗎啡治療，晚上九時許，洪茂松有腸胃道出血現象，配合我上述之說明，表
示第二日肝腦病變成為一至二級的研判正確；我有聽過護理人員說洪茂松有拉小提琴
，但我未曾聽過，亦未看過病房內有小提琴」、卷附之授權書、洪茂松在臺大醫院住
院期間之護理記錄、法務部調查局八十八年一月七日（８８）陸（二）字第八七０九
五０七一號鑑定通知書、八十八年一月二十九日（８８）陸（二）字第八八００二四
二二號函、八十八年二月五日（８８）技發（二）字第八八一三一０六四號函暨所附
之鑑定洪茂松簽名乙案比對分析資料乙份、高爾夫球證買賣協議書、同意書影本各乙
份、統一發票影本三紙、財政部台北市國稅局證券交易稅一般代徵稅額繳款書影本二
份、洪茂松臺北銀行大同分行之０五０五三｜０號活期存款帳戶存摺影本、洪茂松台
北一一五支局００一一一七｜二號郵政存簿儲金帳戶存摺影本、洪茂松華南銀行大同
分行０一二二七一｜一號活期儲蓄存款帳戶存摺各一本、財政部臺北市國稅局八十二
年度綜合所得稅核定稅額繳款書影本、違章案件罰鍰繳款書影本及洪茂松遺產稅課稅
資料暨調查報告等證據資料，認定被告並無侵占、盜用印章（詳後述）、偽造文書及
行使偽造私文書之故意，渠等被訴之犯罪，應屬不能證明，因而維持第一審法院諭知
被告等均無罪之判決，駁回上訴人在第二審之上訴。復綜合其調查證據之結果，說明
：「法務部調查局八十八年一月七日（８８）陸（二）字第八七０九五０七一號鑑定
通知書所採之鑑定方法為歸納分析法及特徵比對法，內政部警政署刑事警察局八十八
年八月二日刑鑑字第七四三一五號鑑定報告之鑑定方法則僅有特徵比對法一種；供比
對之資料，法務部調查局亦較內政部刑事警察局為多；法務部調查局於鑑定時，並已
特別指出簽名因書寫較為緩慢，筆畫滯澀不自然等情；其後並補充稱：影響筆跡變化
之因素頗多（如書寫時間、書寫工具、心理、生理變化等），重病人所書簽名筆跡與
其健康時所書簽名筆跡相比，通常確有筆速緩慢、遲滯、筆壓微弱等異常情形，而其
異常程度復受病患者意志力、病情等因素影響，而有大小不同之變化，異常程度較小
，其字跡尚能充分顯現病患者正常之『個性』或『慣性』特徵者，尚能鑑定其異同；
至異常程度較大，其字跡無法充分顯現病患正常筆畫特徵者，則難以確認其異同等語
；且將該局實施鑑定時之比對分析資料函送法院，其中有關簽名部分，共依七項筆跡
特徵詳細說明如何比對分析，其餘文件則以十二項筆跡特徵詳細說明如何分析比對。
亦即，法務部調查局之鑑定經過詳細、週延，該局之鑑定且較符合洪茂松罹患重病、
較有書寫上障礙之事實。反觀內政部刑事警察局之鑑定，比對資料較少，鑑定方法僅
有一種，且未考慮上開因素。再徵諸其餘多次鑑定之結果，多因供鑑定比對之資料不
足，而無法做成鑑定；並有多次係因送鑑供比對之資料中「洪茂松」之簽名字跡書寫
習慣不一，或有不同之書寫方式、特徵，致不能與系爭授權書上之洪茂松之簽名比對
」，說明上引鑑定報告應以法務部調查局者較可採信。又列舉理由，說明臺北榮總八
十八年八月九日北總行字第○六二七○號函所載，尚不足為不利於被告等之認定。
從形式上觀察，原判決並無應於審判期日調查之證據未予調查、理由不備、理由矛盾
、適用法則不當、採證違背經驗法則等違背法令之情形。上訴意旨（三）、（四）、
（五）對原判決理由內已詳細說明之採證認事自由判斷職權之合法行使，仍執前詞，
再為單純事實上爭執，均非合法之第三審上訴理由。至於是否送鑑定，乃調查證據之
方法，審理事實之法院就有無送鑑定之必要，本有自由酌裁之權；而鑑定人之鑑定或
檢察官、法官囑託醫院、學校或其他相當機關實施之鑑定，固屬於證據資料之一種，
但數鑑定報告內容歧異時，審理事實之法院，自得依據其調查其他證據之結果，予以
取捨，其取捨若未違背經驗法則或論理法則，即不容任指為違法。又判斷文書之真偽
，並非以一再囑託鑑定確認為絕對必要之方法，若依據卷內已存之鑑定報告，與其他
相關資料（如證人之證言、其他書證等）相互印證，已足以證明系爭文書非出於偽造
，因而未俟另送鑑定之結果，即行判決，於證據法則並無違背，尚難執此指摘原判決
證據調查未盡。系爭授權書上「洪茂松」之簽名，經第一審、上訴審及原審先後送請
法務部調查局鑑定四次，送請內政部刑事警察局鑑定三次、送請中央警察大學鑑定一
次，僅法務部調查局八十八年一月七日（８８）陸（二）字第八七０九五０七一號鑑
定通知及內政部警政署刑事警察局八十八年八月二日刑鑑字第七四三一五號鑑定報告
，載有鑑定結論，則原判決以法務部調查局八十八年一月七日（８８）陸（二）字第
八七０九五０七一號鑑定通知書、八十八年一月二十九日（８８）陸（二）字第八八
００二四二二號函、八十八年二月五日（８８）技發（二）字第八八一三一０六四號
函暨所附之鑑定洪茂松簽名乙案比對分析資料乙份，與證人羅正展上述供證及該紙授
權書上蓋用之洪茂松印文與洪茂松在華南銀行大同分行提款之印文相同等證據資料，
相互印證，認定系爭授權書確係洪茂松簽名、蓋章，並據此另說明：「本院（即原審
）依自訴人（原判決誤載為被告）之聲請，再送請憲兵司令部鑑定，於本院言詞辯論
終結前雖未有結果，然因此部分之鑑定已經明確，無再採認之必要」。乃事實審法院
採證認事自由判斷職權之合法行使，不能指為違法。上訴意旨（一）執此指摘原審證
據調查未盡，顯不足以辨識原判決已具備違背法令之形式要件。又「行為非出於故意
或過失者，不罰」，為刑法第十二條第一項所明定，是刑事犯罪之成立，除應具備各
該刑事犯罪之特別構成要件外，尤須具有故意或過失之一般要件。原判決以：「洪茂
松與丙○○間之委任關係，雖因洪茂松之死亡而消滅。丙○○原不得再以受託人之身
分自銀行提款。然丙○○非熟習法律之人，實不能苛責應知悉其與洪茂松之委任關係
於洪茂松死亡時即行消滅。再參諸丙○○於八十二年十二月四日即洪茂松死亡當日之
上午（洪茂松於同下午二時許死亡），猶將出售高爾夫球證所得存入洪茂松之銀行帳
戶；八十二年十二月七日更將出售林口高爾夫球證所得存入洪茂松之市銀帳戶。丙○
○若有為己不法所有之意圖，實不應有該等舉動。丙○○於洪茂松死亡後，主觀上認
為洪茂松之授權仍繼續有效；另關於上訴人所指丙○○於八十四年三月廿二日盜領國
稅局撥入洪茂松臺北銀行帳戶內而屬於其所有之退稅款六萬二千元部分。查丙○○為
全體繼承人辦理繼承登記，代上訴人繳交其八十二年度之個人綜合所得稅四萬八千九
百三十七元及一萬八千餘元之滯納違章罰鍰，顯已逾六萬二千元等情，有財政部台北
市國稅局八十二年度綜合所得稅核定稅額繳款書影本及違章案件罰鍰繳款書影本等在
卷可稽」，說明丙○○於洪茂松死亡後，雖仍先後存款入洪茂松郵局或銀行帳戶，或
提領上開帳戶內之金錢，惟係因主觀上認為洪茂松之授權仍繼續有效所為，難認有偽
造文書或行使各該偽造文書之故意，核屬事實審法院採證認事自由判斷職權之合法行
使，於法無違。上訴意旨（二）執此指摘原判決有理由不備及依法應於審判期日調查
之證據未予調查之違法，顯與法律規定得為第三審上訴理由之違法情形，不相適合。
綜上所論，上訴人就原判決關於偽造私文書及其行使部分之上訴，違背法律上之程式
，應予駁回。
二、被告等被訴侵占、盜用印章罪部分：
按最重本刑為三年以下有期徒刑、拘役或專科罰金之罪、刑法第三百三十五條、第三
百三十六條第二項之侵占罪，經第二審判決者，不得上訴於第三審法院，刑事訴訟法
第三百七十六條第一款、第三款分別定有明文。被告等被訴侵占、盜用印章等罪，上
訴人認被告等係分別觸犯刑法第三百三十五條第一項、第二百十七條第二項之罪，經
核刑法第三百三十五條第一項之侵占罪，屬於刑事訴訟法第三百七十六條第三款之案
件；刑法第二百十七條第二項盜用印章罪之法定本刑為三年以下有期徒刑，屬於刑事
訴訟法第三百七十六條第一款之案件，其經第二審判決，自不得上訴於第三審法院，
上訴人就該等部分竟仍提起上訴，顯為法所不許，應均併予駁回。
三、追加自訴部分：
按刑法第三百三十九條、第三百四十一條之詐欺罪，經第二審判決者，不得上訴於第
三審法院，刑事訴訟法第三百七十六條第四款定有明文。上訴人於原審追加自訴部分
，上訴人認被告等係涉犯刑法第三百三十九條第一項之詐欺罪，經核該罪屬刑事訴訟
法第三百七十六條第四款之案件，其經第二審判決，自不得上訴於第三審法院，上訴
人就此部分竟仍提起上訴，亦為法所不許。應予駁回。
據上論結，應依刑事訴訟法第三百九十五前段，判決如主文。
中　　　華　　　民　　　國　　九十三　　年　　 十一 　　月　　二十六　　日
                              最高法院刑事第一庭
                                  審判長法官  施　文　仁
                                        法官  林　永　茂
                                        法官  蕭　仰　歸
                                        法官  賴　忠　星
                                        法官  張　清　埤
      右正本證明與原本無異
                                              書  記  官
中　　　華　　　民　　　國　　九十三　　年　　 十二 　　月　　　一　　　日
                                                                        Ｑ
